【裁判字號】    91,訴,529
【裁判日期】    920827
【裁判案由】    常業重利
【裁判全文】
臺灣臺中地方法院刑事判決                          九十一年度訴字第五二九號
    公  訴  人  臺灣台中地方法院檢察署檢察官
    被      告  乙○○
    選任辯護人  黃英傑律師
    被      告  甲○○
右被告因常業重利案件，經檢察官提起公訴（八十九年度偵字第二０一七九、二０二
九０號），本院判決如左：
    主  文
乙○○、甲○○均無罪。
    理  由
一、公訴意旨略以：被告乙○○與甲○○基於共同常業重利之犯意聯絡，分別自民國
    八十九年四月間起及八十九年十一月間起，共同在台中市○○路三四一號及四一
    二號，開設「八八洋行」（由甲○○為負責人）及「天順旅行社台中分公司」（
    由不知情之第三人阮麗明掛名負責人，下稱「天順旅行社」），乘不特定之人急
    迫、輕率或無經驗時，以信用卡刷卡方式貸與金錢，約定每刷卡一萬元，預扣一
    成利息一千元，貸予簽帳單上金額之九成現金，藉以取得折合週年利率約百分之
    一百二十二以上與原本顯不相當之利息，且以之為業；並在報紙登刊廣告或以仲
    介之方式，招徠急需用錢之人，先誘使游震岳分別持中國信託商業銀行之卡號0
    000000000000000號，香港匯豐商業銀行之卡號0000000
    000000000號、遠東商業銀行之卡號000000000000000
    0號等信用卡，至「八八洋行」向乙○○刷卡借錢三次，並約定依上開利率方式
    ，貸得共約九萬餘元，並簽立捷成旅行社郵購傳真帳單乙張，店家與其各執乙張
    存底；嗣誘使王正君因無個人信用卡無法貸得金錢，而央求友人趙家旌持其所有
    之慶豐銀行、卡號0000000000000000號信用卡，於八十九年十
    一月二十四日十時三十分許，同至「八八洋行」向乙○○借錢，並依其指示，至
    「天順旅行社」刷卡三萬零四百八十元，再持簽帳單，返回「八八洋行」向乙○
    ○領取現金二萬七千四百元時，適為警持臺灣台中地方法院檢察署檢察官核發之
    搜索票前往上址「八八洋行」及「天順旅行社」執行搜索而查獲，並扣得空白簽
    帳單（匯豐銀行）一盒、匯豐銀行ＥＤＣ刷卡機一組、天順旅行社空白購票確認
    單一本、趙家旌購票確認單一張、ＳＡＧＥＭ行動電話一支、華信航空公司空白
    機票三十張、立榮航空公司空白機票二十六張、阮麗明印章一顆、天順旅行社店
    章一顆、發卡銀行卡號明細表六張、「彭強」鑫強企管顧問公司名片八盒、本票
    （七九六八七七、00000000）二張、八八洋行統一發票用章一個、天順
    旅行社台中分公司商店章、助華旅行社台南分公司商店章一個、帳簿三本、發卡
    授權電話表一張、存摺影本二張、聯合信用卡處理中心刷卡機一組、手刷機一台
    、現金十三萬五千二百元整、磁碟片十七片及支票三張等。因認被告等涉有刑法
    第三百四十五條之常業重利罪嫌。
二、按犯罪事實應依證據認定之，無證據不得推定其犯罪事實；又不能證明被告犯罪
    者，應諭知無罪之判決，刑事訴訟法第一百五十四條、第三百零一條第一項分別
    定有明文。次按認定不利於被告之事實，須依積極證據，苟積極證據不足為不利
    於被告事實之認定時，即應為有利於被告之認定，更不必有何有利之證據；且認
    定犯罪事實所憑之證據，雖不以直接證據為限，間接證據亦包括在內，然而無論
    直接或間接證據，其為訴訟上之證明，須於通常一般人均不致有所懷疑，而得確
    信為真實之程度者，始得據為有罪之認定；再事實之認定，應憑證據，如未能發
    現相當證據，或證據不足以證明，自不能以推定或擬制之方法以為裁判之基礎，
    各有最高法院三十年上字第八一六號、七十六年台上字第四九八六號、四十年台
    上字第八六號等判例意旨可資參照。末按刑法第三百四十四條重利罪，以乘他人
    急迫、輕率或無經驗貸以金錢或其他物品，而取得與原本顯不相當之重利為構成
    要件。換言之，一方面須行為人有貸以被害人金錢或其他物品，另一方面復須自
    被害人取得與原本不相當之重利，始足當之，此觀之該條規定自明。
三、公訴意旨認定被告涉有常業重利罪嫌，無非是以左列事證為憑：
    (一)證人游震岳於警訊中證述：曾先後三次持信用卡至「八八洋行」向被告乙○○
      刷卡借貸現金，並無購買任何商品等語。
    (二)證人王正君於為警查獲當日之警訊時證述：他因急需用錢，透過報紙「刷卡借
      現」之廣告去電詢問，與對方約定在台中市○○路與漢口街口見面後，被帶往
      「八八洋行」刷卡，因需持卡人本人親自為之，方偕友人趙家旌至「天順旅行
      社」刷卡三萬零四百八十元後，持帳單至「八八洋行」換取現金等語。
    (三)證人趙家旌於為警查獲當日之警訊中，亦證稱：他僅刷卡借貸現金，並無購買
      任何物品。依上三人之證詞，顯見被告辯稱其等與客戶間並無金錢之借貸關係
      ，僅有機票之買賣關係等語，不足採信。
    (四)再參酌被告向借款人收取之利息，每借一萬元，預扣一千元，實領九千元，每
      天利息三十三點三三元，一年一萬二千一百六十五元，折合週年利率高達百分
      之一百二十二以上，顯與原本不相當，應屬重利。
四、惟被告經本院訊問後，均堅決否認涉嫌前開常業重利罪，分別辯解如左：
    (一)被告乙○○部分：他並非八八洋行及天順旅行社之負責人，八八洋行未與任何
      信用卡銀行簽約，並無刷卡機可供使用，無從實施公訴意旨所指之犯行。而證
      人游震岳警訊中所言不實，游震岳實乃透過傳真之方式，由他幫忙代填郵購單
      ，以向高雄之旅行社購買機票，再轉售給他。另王正君於刷卡購買機票後，再
      將機票轉售給他，王正君取得之現金乃出賣商品之對價，其間成立買賣而非消
      費借貸關係，自無公訴意旨指摘之重利犯行可言；至刷卡金額與實得現金不符
      ，乃買賣商品之折價問題，且現場扣得之十三萬五千二百元為他個人所有，餘
      則為先前之店家所遺留者。
    (二)被告甲○○部分：她是八八洋行之負責人，但天順旅行社與她無關，該旅行社
      因人手不足，她才前去幫忙。公訴意旨指稱在報上刊登刷卡借現之廣告，非她
      所為，她僅偕顧客至大潤發、橡木桶、太古洋行等大賣場刷卡購買煙、酒，再
      向顧客收購而已，現場所扣押之物也非她所有。
五、經查：
    (一)關於當初證人王正君、趙家旌與被告乙○○接洽之過程，經檢察官傳喚其等到
      庭具結後，證人王正君證述：「（問：曾否至八八洋行煙酒專賣店刷卡借現？
      ）（提示乙○○相片）答：是。我不記得那一份報紙的廣告欄得知，我只借過
      一次，是以趙家旌的信用卡借錢，我先打過話去問，一個男生接的電話，他說
      要我至台中巿大雅路及漢口路口等他，到達現場，即相片之人與我接洽，他問
      我是否信用卡之持卡人，我說不是，他說一定要本人，我即離開，我隔天再跟
      他聯絡，他說本人有沒有來，我說有，他即叫我與趙家旌直接到八八洋行，我
      們到八八洋行後，他叫我們直接到對面的旅行社買機票，我有拿到機票，金額
      約為三萬出頭，拿到機票後，即到八八洋行，把機票交給相片上之人，他再給
      我二萬七或八千元之現金」、「（問：你到旅行社的說法？）答：我只說要買
      約三萬元之機票，他即將機票交給我，並沒有詢問我機票的地點、時間」；證
      人趙家旌則證述「（問：有無同意王正君以你的信用卡借錢，借錢的經過即王
      正君所述？）答：是」等語（以上參見第二０二九０號偵查卷第一一一－一一
      二頁）。雖其等於為警查獲當日受警方調查時，並未言及上開購買機票之情節
      （分見上開偵查卷第二三－二四頁、第二六－二七頁）；但其等既經檢察官告
      知具結之義務及偽證之處罰後，始作出上開證言，應較警訊時所言更值得信賴
      ；況能完全合於被告所陳雙方乃機票買賣關係之辯解，應非偶然所致，究無法
      任意捨棄而不為有利於被告之認定；故本院以為證人王正君、趙家旌上開偵訊
      時之證詞應屬事實，而不再拘泥於其等警訊時所言。亦即，證人王正君在客觀
      上確有將機票售予被告乙○○之買賣行為。
    (二)縱證人王正君實因急須現金週轉之動機，而尋求證人趙家旌協助刷卡購買機票
      ，再出售給被告乙○○；但須對發卡銀行於下個月之約定日負擔清償刷卡金額
      之義務者，畢竟為證人趙家旌。故其刷卡購物，與嗣後經證人王正君將其購得
      之物品轉賣給被告，實乃二個各自獨立之民事交易行為。而被告與證人趙家旌
      間既無任何之直接交易關係存在，自無對之實施刑法重利罪之行為可言；即與
      證人王正君之間，既為機票之實物買賣，也與重利罪須具備「貸以金錢或其他
      物品」之要件不合，而無從成立之。基於上述推論、演繹之結果，由於無法評
      價被告對於證人王正君、趙家旌已實施刑法重利罪之構成要件行為，故證人趙
      家旌最初之刷卡金額與後來王正君出售機票從被告處取得者，縱有價差存在，
      也無法認係被告所取得與原本顯不相當之重利。
    (三)緣於前開證人王正君及趙家旌之事例，進一步檢視被告所辯解其等乃敦請客戶
      購買機票或至大賣場購買煙、酒後，再向客戶以較低之價格收購，藉以賺取差
      價等語，無法不為有利於被告之判斷。因此，本院以為在被告之整個營業過程
      中，並不存在對客戶貸以金錢或其他物品之業務；若謂被告有以其經營之業務
      實施重利行為時，當需積極、嚴格之證明。故證人游震岳雖有如前開公訴意旨
      所載，於警訊中證述他曾先後三次持信用卡至「八八洋行」向乙○○刷卡借貸
      現金，並無購買任何物品等語（見第二０二九０號偵查卷第二０－二一頁），
      似可認為被告有實施重利行為之嫌；惟游震岳於該次警訊時也同時言及：他是
      因為朋友急需用錢，而經友人請求他幫忙，帶往八八洋行刷卡借現，共刷三筆
      ，並簽立「捷成旅行社郵購傳真帳單」予對方；則證人游震岳之情形是否與前
      述之趙家旌雷同？是否游震岳之不詳友人也是買入機票後再出售給被告？證人
      游震岳所簽立之「捷成旅行社郵購傳真帳單」何在、內容為何？影響所及，是
      否果如被告所辯解，實為游震岳透過傳真之方式，由被告幫忙代填郵購單，以
      向高雄之旅行社購買機票，再轉售給被告？又游震岳之友人究竟取得多少金額
      ？上開諸多疑義均涉及被告構成重利罪與否之判斷，但檢察官既無進一步之舉
      證，此等疑義未明之利益當應歸諸被告享有。
六、綜合前述，由於公訴人所提出游震岳、王正君、趙家旌等人之證詞，經本院調查
    後，未能因此充足認定被告構成常業重利罪之犯行，乃基於罪疑唯輕，諭知均無
    罪之判決，以符法制。
據上論斷，應依刑事訴訟法第三百零一條第一項，判決如主文。
中      華      民      國      九十二      年    八    月    二十七    日
                                        法  官  莊  深  淵
右正本證明與原本無異。
如不服本判決，應於送達後十日內向本院提出上訴狀（須附繕本），上訴於台灣高等
法院台中分院。
                                        書記官
中      華      民      國      九十二      年    八    月    二十七    日


司法院資訊處製作；財團法人民間司法改革基金會備份。
